【裁判字號】    99,消債抗,148
【裁判日期】    991119
【裁判案由】    更生事件
【裁判全文】
臺灣板橋地方法院民事裁定           99年度消債抗字第148號
抗  告  人  甲○○
代  理  人  陳昭全律師
上列當事人因聲請更生事件，對於中華民國99年10月13日本院99
年度消債更字第193號裁定提起抗告，本院合議庭裁定如下：
    主  文
原裁定廢棄。
抗告人甲○○自中華民國九十九年十一月十九日下午四時起開始
更生程序。
本件命司法事務官進行更生程序。
    理  由
一、抗告意旨略以：原裁定稱抗告人即債務人藉由刷卡取得物品
    以取得現金，未符常情云云，惟抗告人藉此以取得現金係作
    為支付債權銀行繳款之用，此由各銀行繳費資料即可證明屬
    實。而抗告每月薪資為新台幣（以下同）33,280元，依行政
    院主計處公布之台北縣每人每月最低生活費用為10,792元，
    扣除一家三口最低生活費用32,376元，抗告人僅約餘1,000
    元足供清償債務，抗告人仍於前置協商時提出每月清償
    5,000 元方案，實已盡清償誠意。而抗告人所積欠債權銀行
    債務已高達2,186,929元，其利息、違約金短期內即持續增
    加，抗告人無法一次全部清償，依其高額利息、違約金繼續
    衍生，抗告人終其一生根本無法全數清償，而永無解決債務
    之可能。而債權銀行每月要求抗告人至少清償6萬元，亦已
    超過原審法院所稱每尚有14,488元之餘額，抗告人自屬符合
    有不能清償債務之情形，從而原審裁定駁回抗告人之更生聲
    請，自有不當而求予廢棄等語。
二、原裁定意旨則以：抗告人於消費者債務清理條例（下稱消債
    條例）施行後與最大債債金融機構國泰世華銀行聲請進行前
    置協商，並提出每月還款5,000元之協商方案，惟經債權銀
    行以抗告人大量借款或密集消費為由，未能達成協議，並於
    98年10月26日出具前置協商不成立通知書在案（原審卷第30
    卷）。而經查抗告人於聲請前置協商前八個月在國泰世華銀
    行、澳盛銀行總計消費金額多達477,114元，且消費內容多
    屬3C產品、洋酒、家福公司消費等（見原審卷第112至114
    頁、第124頁、第129頁）。而抗告人又僅空泛陳報謂其刷卡
    取得之商品，全數用於託售之用，以取得較靈活之現金，並
    全數支付卡債等語，難認屬實。而抗告人現任職於交通部台
    灣鐵路管理局台北機廠（下稱鐵路局），每月薪資33,280元
    ，依行政院主計處公布之台北縣每人每月最低生活費用為
    10,792元，扣除其每月基本生活所需10,792元及2名未成年
    子女扶養費用8,000元後每月猶有14,488元餘額，可供支配
    ，惟抗告人於前置協商時僅提出每月清償5,000元之清償方
    案，其是否已盡最大誠意進行協商，亦屬有疑。又抗告人現
    任職鐵路局，其有相當穩定工作收入，且年僅47歲，倘其願
    勤勉工作，並撙節開銷，當可逐月清償所積欠債務，亦難認
    其有不能清償債務情事。因而認定抗告人既變相增加債務又
    未謀積極清償，即難認其有參與前置協商清償債務之誠意，
    竟圖逕行運用法院更生程序，使消債條例之協商程序徒具形
    式，自非法之所許。此外，抗告人每月收入既足以維持基本
    生活，並有14,488元之餘額，且其具有專業知識技能，任職
    鐵路局工作穩定，實難認抗告人有何不能清償債務或不能清
    償之虞之情形，故認亦與本條例第3條所定要件不符，且其
    情形又屬無法補正，因而據以駁回抗告人更生之聲請。
三、按消債條例乃破產法之簡易程序而為其特別規定，是其性質
    與破產同，債務人是否有不能清償債務或不能清償之虞情形
    ，應依裁定時之狀況為準，尚不能以債務人之年紀及將來有
    無工作能力作為聲請更生之法定障礙事由（最高法院97 年
    台抗字第88號裁定就破產事件所為同一意旨參照）。而債務
    人現有每月收入扣除其必要生活費用後，其現有全部財產如
    不能一次清償或以其他信用途徑以為給付，而陷於一般性之
    長久繼續停止或不能支付狀態，即屬有不能清償債務或有不
    能清償之虞情形，而符合更生要件。查本件抗告人主張其現
    積欠債權人國泰世華銀行等12家金融機構信用卡等消費債務
    達2,186,929元，並列為催收呆帳，已據提出財團法人金融
    聯合徵信中心當事人綜合信用報告1紙可憑，且遭債權人聲
    請強制執行扣押抗告人在第三人鐵路局薪資債權在案，而抗
    告人名下除有1992年份之老舊價值不高汽車一部外，別無其
    他財產，亦有財產部台北市國稅局財產歸屬資料清單可按，
    足認抗告人上開債務均已屆期，而陷於一般性之長久繼續停
    止或不能支付狀態甚明。揆之前開說明，自不得以債務人現
    年僅47歲仍得工作18年之將來狀況，而謂其現時並無不能清
    償債務或不能清償之虞之情形。而本件抗告人負債總額高達
    2,186,929元，但其每月收入僅為33,280元，其有二名未成
    年子女，抗告人已於財產及收入狀況說明書內記載主張須負
    擔該2名子女扶養費每月8,000元，加計其自已生活費用，則
    以行政院主計處公布之台北縣每人每月最低生活費用為
    10,792元計，抗告人每月收入扣除自己必要生活費用及扶養
    費用18,792元後每月僅餘14,488元。而債務人上開2,186,92
    9元債務既均已屆期，各債權人均請求一次清償，則抗告人
    以其每月僅餘14,488元支配所得外，顯已無其他財產或信用
    可資一次全部清償，自屬已符合不能清償債務或不能清償之
    虞之更生要件甚明。
四、又按債務人於前置協商程序中提出協商方案，是否合理公允
    ，有無符合其履行能力，乃將來准予開始更生經債權人及債
    務人雙方自由磋商後，債權人會議是否可決及法院是否認可
    問題，如未可決或不予認可時即裁定開始清算程序（消債條
    例第57條至第65條參照），自不得由法院於裁定債務人有無
    不能清償債務或有不能清償之虞之聲請更生要件時，即行預
    先審酌認定債務人協商方案是否合理公允。原審竟認抗告人
    於前置協商程序中提出協商方案金額過低並無履行誠意，並
    據以駁回其更生聲請，此乃任意增加法律所未規定之聲請更
    生障礙要件，且剝奪債務人將來進入更生、清算程序保障之
    權利，自不足據。（台灣高等法院暨所屬法院97年法律座談
    會民事類提案第46號研討意旨參照）
五、復按消債條例並非採當然免責，清算程序如有本條例第133
    條、134條規定情形，法院應為不免責裁定，依第140 條規
    定不免責裁定確定後，債權人得以確定之債權表為執行名義
    ，聲請對債務人為強制執行。另依142條規定，於不免責裁
    定確定後，債務人非繼續清償各普通債權人債務額均達百分
    之20以上者，不得聲請免責。是依上開規定，債務人如有消
    債條例第134條第4款之浪費、奢侈之消費等之於清算之原因
    有可歸責性或有虛偽不實、違反誠信或其他違反本條例所定
    義務行為，如有不能清償債務之虞，尚非不得聲請開始清算
    ，不過依同條規定，於清算終結後法院應為不免責裁定，債
    權人債權並非當然因此消滅，仍得依確定債權表對債務人為
    強制執行，債務人非繼續清償各普通債權人債務額均達百分
    之20以上者，不得聲請免責。蓋依消債條例立法規範目的及
    相關程序，對於清算之原因具有可歸責性等情形之債務人，
    已施以相當之制裁及防範機制，債務人非繼續履行清償相當
    比例債務不得免責，並無造成債務人有何濫用清算程序以規
    避其應負擔清償債務責任之機會或有何漏洞情形。是本條例
    立法設計目的，就債務人清算之原因有可歸責性之浪費、奢
    侈之消費及虛偽不實、違反誠信或其他違反本條例所定義務
    行為，既已規定由法院於清算程序終結後應加以評價制裁之
    機制，而應為不免責裁定，且債務人於不免責裁定確定後非
    繼續清償各普通債權人債務額均達百分之20以上者，不得聲
    請免責，以防制其有濫用清算程序，圖藉規避清償債務之有
    違誠信原則之情形。依此則就具有可歸責性之清算原因，尚
    非法院於聲請清算時所得加以審查之事項，而係清算終結後
    法院始應加以審查之不免責事由。另衡諸消費者債務清理條
    例係旨在使陷於經濟上困境之消費者，得以謀求更生機會，
    並妥適調整債權人及利害關係人權利義務關係之立法目的（
    見消債條例第1條立法理由），則縱債務人聲請更生時所提
    出之更生方案未能獲致債權人會議可決及法院認可而進入清
    算程序，如有本條例第134條第4款之浪費、奢侈之消費而於
    清算之原因有可歸責性及虛偽不實、違反誠信或其他違反本
    條例所定義務行為並經法院裁定不免責，惟依142條規定，
    於不免責裁定確定後，債務人如繼續清償各普通債權人債務
    額均達百分之20以上者，仍得再聲請裁定免責，是進入更生
    、清算程序於債務人之債務清理顯有相當實益。從而法院自
    不得以債務人有浪費、奢侈之消費及虛偽不實、違反誠信或
    其他違反本條例所定義務行為，而於更生、清算聲請時預先
    審查其清算終結後有不免責情形，並據以駁回其聲請，否則
    即有增加法律所未規定之聲請更生、清算之障礙要件，並剝
    奪債務人將來進入清算程序，如繼續清償各普通債權人債務
    額均達百分之20以上債務後，依法仍得為聲請裁定免責之權
    益。查原審認抗告人於聲請前置協商前八個月在國泰世華銀
    行、澳盛銀行總計消費金額多達477,114元，且消費內容多
    屬3C產品、洋酒、家福公司消費，抗告人又僅空泛陳報謂其
    刷卡取得之商品，全數用於託售之用，以取得較靈活之現金
    ，並全數支付卡債，難認屬實等情，則依其情節抗告人縱有
    浪費、奢侈之消費及虛偽不實、違反誠信或其他違反本條例
    所定義務行為，以規避債務，揆之前開說明，亦非不得准予
    更生，而不過係其進入更生、清算程序後，將來是否應予免
    責之問題，原審徒以抗告人上開任意增加負債行為，圖藉更
    生程序規避債務等將來是否應予免責事由，預先審查並據以
    駁回其更生聲請，顯係增加法律所未規定之聲請更生、清算
    之障礙要件，並剝奪債務人將來進入更生、清算程序之權益
    保障，自不足採。
六、按法院開始更生程序之裁定，應載明其年、月、日、時，並
    即時發生效力，消費者債務清理條例第45條第1項定有明文
    。又法院裁定開始更生或清算程序後，得命司法事務官行更
    生或清算程序，同條例第16條第1項亦定有著有規定。從而
    ，本件抗告人因積欠消費債務，已達不能清償債務之情形，
    其無擔保或無優先權之債務，在1,200萬元以下，之前並已
    向最大金融機構請求前置協商而不成立，又查無消債條例第
    6條第3項、第8條或第46條各款所定駁回更生聲請之事由存
    在，則抗告人聲請更生，即屬有據，應予准許。原審法院誤
    認抗告人並無不能清償債務或不能清償之虞情形，並任意增
    加法律所未規定之聲請更生、清算之障礙要件，而駁回抗告
    人之更生聲請，尚有未洽；抗告意旨指摘原裁定不當，求予
    廢棄，應認為有理由，自應由本院將原裁定廢棄，並自為裁
    定准許抗告人自99年11月19日下午4時起開始更生程序，並
    命司法事務官進行本件更生程序。
七、結論：本件抗告為有理由，爰依消費者債務清理條例第11條
    第2 項、第45條第1 項、第16條第1 項、第15條，民事訴訟
    法第492 條，裁定如主文。
中    華    民    國    99    年    11    月    19    日
              民事第二庭        審判長法  官  陳麗玲
                                      法  官  連士綱
                                      法  官  朱耀平
以上為正本係照原本作成
本件不得抗告。
本裁定已於99年11月19日下午4時公告。
中    華    民    國    99    年    11    月    19    日
                                  書  記  官  林珊慧

司法院資訊處製作；財團法人民間司法改革基金會備份。
